【裁判字號】    99,抗,479
【裁判日期】    991109
【裁判案由】    保全證據
【裁判全文】
臺灣高等法院臺中分院民事裁定  99年度抗字第479號
抗  告  人
即  原  告  鑽石工業股份有限公司
法定代理人  陳石華
代  理  人  張靜律師
相  對  人
即  被  告   陳正夫
上列抗告人與相對人間保全證據事件，對於民國99年9月24日臺
灣臺中地方法院99年度聲字第190號裁定，提起抗告，本院裁定
如下：
    主  文
抗告駁回。
抗告訴訟費用由抗告人負擔。
    理  由
一、抗告人聲請及抗告意旨略以：按民事訴訟法第369條規定：
    「保全證據之聲請，在起訴後，向受訴法院為之；在起訴前
    ，向受訊問人住居地或證物所在地之地方法院為之。遇有急
    迫情形時，於起訴後，亦得向前項地方法院聲請保全證據」
    ，故保全證據之聲請，非不得在原告起訴後之訴訟繫屬法院
    為之，而訴訟繫屬法院為准駁裁定之依據，端賴民事訴訟法
    第368條所規定聲請證據保全之要件是否具備，或同法第369
    條第2項遇有急迫情形之是否存在，或同法第372條之必要性
    存在與否。又如法院就已訴訟繫屬中之案件，而已達可以調
    查證據之程度，甚至法院已發函第三人調取相關證據資料，
    但第三人卻拒絕提供，惟該等證據資料，第三人前則表明「
    因事隔久遠，或已過保存期限，幾乎無法尋找」，顯示第三
    人只是藉已過保存期限或事隔久遠之名，拒絕提供予法院，
    則為免該等證據資料真的因第三人的拒絕而拖延過了保存期
    限致被銷燬，或尚未過保存期限卻遭第三人拒絕因而隱匿，
    即有聲請證據保全之必要。查抗告人前於民國（下同）99年
    7月30日聲請如原裁定附件（下簡稱附件）第二項所列證據
    為保全證據，而原審法院固於99年5月20日以中院彥民正98
    重訴303字第48726號函文兆豐銀行北台中分行調取本件保全
    證據所繫屬訴訟（即原審98年度重訴字第303號不當得利等
    事件，下簡稱本件訴訟）相關證據資料，兆豐銀行北台中分
    行並於99年7月19日以（九九）兆銀北台中字第00230號函覆
    原審法院表示：「其他要求文件因事隔久遠，或已過保存期
    限，幾乎無法尋找」云云。抗告人即於99年7月30日委由本
    案訴訟代理人張慶忠律師以全民聯合法律事務所全律字第95
    8號函文兆豐銀行總管理處，副本並給行政院金融監督管理
    委員會（下稱金管會）銀行局，請該行回覆相關證據資料是
    否有隱匿或湮滅書證之情事，但該行總管理處迄今未予函覆
    。甚且，原審法院於99年8月31日以中院彥民正98重訴303字
    第86286號函要求兆豐銀行北台中分行檢送相關證據資料，
    兆豐銀行北台中分行雖於99年9月21日以（九九）兆銀北台
    中字第00283號函回覆原法院以「依照本行存款業務收費標
    準，要求調印一年以上之相關傳票，每張傳票需收取新台幣
    500元整，煩請轉之鑽石工業股份有限公司相關人員前來繳
    費」。然而，當抗告人公司職員藍文鈴於99年9月30日持上
    揭兆豐銀行北台中分行函要求繳費影印相關資料時，該分行
    存款部林襄理卻表明依銀行法規定，銀行沒有義務提供相關
    檔案資料給法院，只有透過金管會下令才能取得，她必須再
    向總行法務部詢問可否將此等檔案資料送交法院轉交抗告人
    云云，致抗告人無法繳費藉由原審法院取得相關證據資料。
    查本件訴訟所涉相關證據資料，確已事隔10餘年，保存期限
    可能在即，而有「證據滅失或礙難使用之虞」，而從證人即
    兆豐銀行北台中分行前存款部襄理張顯德於99年8月25日在
    原審法院所為之證述可知，既然傳票可以提供，則相關的匯
    款申請書及其他交易資料均可得。而如今兆豐銀行北台中分
    行承辦林襄理所言，則根本是抗拒原審法院調查證據函文意
    旨所示，免上揭相關檔案資料遭兆豐銀行北台中分行以保存
    期限已過而均已銷燬為藉口不願提供，或免上揭相關檔案資
    料遭兆豐銀行隱匿而拒不提出致有礙難使用情事，自有聲請
    保全書證之必要，為此提起抗告，求為廢棄原裁定等詞。
二、惟按證據有滅失或礙難使用之虞，或經他造同意者，得向法
    院聲請保全；又就確定事、物之現狀有法律上利益並有必要
    時，亦得聲請為鑑定、勘驗或保全書證，民事訴訟法第368
    條第1項定有明文。其立法意旨，係鑑於證據之調查，本應
    於訴訟繫屬後已達調查之程度，且有調查必要者，始得為之
    ，但於此之前，如該證據有滅失或有礙難使用之虞，卻不能
    立即調查，將因證據之滅失或情事變更而礙難使用，致影響
    日後裁判之正確性，故特設此制以為預防。是倘本案訴訟已
    繫屬於法院，且已達可以調查證據之程度者，即無聲請保全
    證據之必要（最高法院92年度台抗字第202號、92年度台抗
    字第502號、96年度台抗字第119號裁判意旨可資參照）。又
    按保全證據之聲請，應表明下列各款事項：他造當事人，
    如不能指定他造當事人者，其不能指定之理由。應保全之
    證據。依該證據應證之事實。應保全證據之理由。前項
    第一款及第四款之理由，應釋明之，民事訴訟法第370條亦
    有明文。又所謂釋明，乃提出能即時調查之證據使法院信其
    主張之事實為真實者，當事人之主張或陳述，並非使法院得
    心證之證據方法，自非釋明。查本件聲請保全證據，前經抗
    告人提出聲請，並經原法院以99年度聲字第36號裁定駁回，
    經抗告人抗告後，再經本院即臺灣高等法院臺中分院以99年
    度抗字第365號駁回抗告確定在案（下稱前案），有該案卷
    宗及所附裁定書可稽，合先明。次查，抗告人亦不諱言原
    審業依抗告人請求發函兆豐銀行北台中分行調取本件訴訟相
    關證據資料，僅抗辯該銀行承辦人員拒絕抗告人影印相關資
    料云云，然按第三人不從提出文書命令，得依民事訴訟法第
    349、350條規定處置，而非保全證據之要件。綜上，原審以
    抗告人未能釋明於第三人金融機構保管證據，究有何滅失或
    礙難使用之虞？而駁回抗告人保全證據之聲請，於法並無不
    合。抗告意旨指摘原裁定不當，求予廢棄改判，為無理由，
    應予駁回。
三、本件事證已臻明確，兩造其餘攻擊或防禦方法及所提證據，
    均與本院心證之形成，不生影響，爰不一一再加以論述，併
    此明。
四、依民事訴訟法第四百九十五條之一、第四百四十九條第一項
    、第九十五條、第七十八條，裁定如主文。
中    華    民    國    99    年    11    月    9     日
                民事第一庭    審判長法  官  吳火川
                                    法  官  胡景彬
                                    法  官  陳繼先
以上正本係照原本作成。
再為抗告應以適用法規顯有錯誤為理由。
如提起再抗告者應於裁定送達後10日內向本院提出抗告理由狀（
須按照他造人數附具繕本）並繳納抗告裁判費新臺幣1,000元，
同時委任律師或具有律師資格之關係人為代理人。
                                    書記官  蘇昭文
中    華    民    國    99    年    11    月    9     日
                                                      Ｓ

司法院資訊處製作；財團法人民間司法改革基金會備份。
